臺灣臺北地方法院刑事判決　　　　　　　　　　　　　九十二年度自字第五七六號
　　自　訴　人
　　即反訴被告　　乙○○
　　被　　　告
　　即　反訴人　　甲○○
　　選任辯護人
　　兼反訴代理人　謝佳伯律師
右列被告等因誹謗等案件，經自訴人提起自訴，及反訴人提起反訴。本院判決如左：
    主  文
乙○○、甲○○均無罪。
    理  由
一、自訴意旨如附件(一)自訴狀所載；反訴意旨如附件(二)反訴狀所載。
二、按犯罪事實應依證據認定之，無證據不得推定其犯罪事實。又不能證明被告犯罪
    者，應諭知無罪之判決，刑事訴訟法第一百五十四條、第三百零一條第一項分別
    定有明文。次按事實之認定應憑證據，如未能發現相當證據，或證據不足以證明
    ，自不能以推測或擬制之方法，為裁判基礎（最高法院四十年臺上字第八六號判
    例參照）。再告訴人之告訴，本以使被告受刑事訴追為目的，故其陳述是否與事
    實相符，自應調查其他證據，以資審認，苟其所為攻擊之詞，尚有瑕疵，則在此
    瑕疵未予究明以前，即不能遽採為論罪之基礎（最高法院六十九年臺上字第一五
    三一號判例參照）。另按認定犯罪事實，所憑之證據，雖不以直接證據為限，間
    接證據亦包括在內，然無論直接或間接證據，其為訴訟上之證明，須於通常一般
    之人均不致於有所懷疑，而得確信其為真實之程度者，始得據之為有罪之認定，
    倘其證明尚未達到此一程度，而有合理性懷疑之存在時，即無從為有罪之認定，
    此亦有最高法院七十六年臺上字第四九八六號判例可資參照。
三、自訴部分：
  (一)按刑法第三百零九條之公然侮辱罪及第三百十條第一項之誹謗罪，均係告訴乃論
    之罪，告訴人應自知悉犯人之時起六個月內提起告訴，如逾此六個月之告訴期間
    ，即不得提起告訴或自訴。查自訴人張光曦於九十二年八月十二日提起本件自訴
    ，指訴被告甲○○於九十二年三月三日晚間八時許，在台北市○○路○段三九巷
    七樓之一所舉行「興康華廈」全體住戶管理會議時，以「你這個小人」等語羞辱
    自訴人，並藉題發揮，手拿紙張虛晃，並說：「你當年寫給我的估價最低要八十
    萬」，「我修了四十萬，含稅」等語，誣陷自訴人有「圖利不成，挾怨報復」之
    情，被告涉有刑法第三百十條第一項之誹謗犯行，雖自訴人於提出本件自訴時，
    漏未將刑法第三百零九條併列為起訴法條，惟其已於事實中陳明被告涉有公然侮
    辱犯行，是本件自訴人就公然侮辱罪之告訴，並未逾六個月之期間，從而，自訴
    人於九十三年三月九日調查時主張其於提出誹謗罪自訴之同時，已就被告涉犯公
    然侮辱罪部分提起自訴，於法有據，先此敘明。
  (二)次按刑法第三百十條第一項誹謗罪之成立必行為人所指摘或傳述者為具體之事實
    ，始足當之，如未指有具體事實，則屬侮辱罪，司法院院字第二一七九號解釋資
    為參照。復按言論自由為人民之基本權利，憲法第十一條定有明文保障，國家應
    給予最大限度之維護，俾其實現自我、維護人性尊嚴、溝通意見、追求真理及監
    督各種政治或社會活動之功能得以發揮。惟言論自由乃人之外在表現自由，不免
    與他人自由或權利發生衝突，為兼顧對個人名譽、隱私及公共利益之保護，言論
    自由亦有其限界，法律尚非不得對言論自由依其傳播方式為合理之限制。是言論
    自由及維護自我名譽之權同受憲法平衡保障，此一理念反應於我國憲法下位階規
    範之刑法上，首先對於公然侮辱人之言論以刑法第三百零九條制衡；次為保護意
    見之公開、交流，僅在意圖散佈於眾，單純指摘傳述貶損他人名譽之事實時，始
    克成立刑法第三百十條之誹謗罪，至意見、評論持平適當與否，應由社會大眾評
    價選擇。換言之，刑法第三百十條誹謗罪之成立，以行為人主觀上具有毀損他人
    名譽之不法意圖為必要，且所指摘傳述者為事實，若係主觀之評論及意見之表達
    ，則非在規範之列。而行為人行為是否具有主觀不法意圖，須依行為當時之具體
    情況客觀判斷之，且立法者於一般阻卻違法事由外，另於刑法第三百十一條明列
    特別阻卻違法事由，只要行為人之行為客觀上符合該條所定之要件，其行為即屬
    不罰，藉以解決實務上就主觀不法意圖判斷上之困難，及保障言論自由精神，故
    任何客觀上造成毀損他人名譽結果之行為，除有上開法條所定之特別阻卻違法事
    由應予免責外，縱無符合特別阻卻違法事由之情形，仍須基於該條保護言論自由
    之立法精神，確定行為人主觀上是否具有毀損名譽之惡意，資為判斷之依據，倘
    無積極之證據足資證明行為人有毀損名譽之惡意，即應推定行為人無惡意毀損他
    人名譽之犯意。
  (三)本件自訴人乙○○認被告甲○○涉有公然侮辱、誹謗之犯行，係以所提錄音帶一
    捲及其譯文為主要論據。訊據被告甲○○固坦承有於民國九十二年三月三日晚間
    八許，在台北市○○路○段三九巷七號一樓舉行之「興康華廈」全體住戶管理會
    議中發言，惟堅決否認有何公然侮辱、誹謗之犯行，辯稱：其並無誹謗自訴人之
    事實，其於該會議中並未對自訴人稱：「你這個小人」，當時被告係質問自訴人
    ：「你（即自訴人）在我（即被告）背後到處說我怎樣」，因自訴人不否認，並
    稱：「我這次公開講了」，被告因而確信自訴人曾在被告背後到說不利於被告之
    言論，才回應自訴人背後論人長短乙事，陳稱：「這是小人行為」，此係被告以
    自訴人承認背後說人是非為前提所得出之結論，並非無理由辱罵自訴人；又其於
    該次會議中，被告確曾提出一份書面，而該份書面係自訴人於八十五年三月十九
    日寫給被告之信函，且當時被告係逐字唸出該書函內容中所謂「依據上屆管理委
    員會佈告，大修電梯需八十萬元」之部分，而被告才修四十餘萬元含稅，以表明
    被告自己之清白，斷無提及自訴人開估價單給被告之情，遑論有影射自訴人要承
    攬工程之事，更何來嚴重誣陷自訴人於「圖利不成，挾怨報復」之實等語。經查
    ：
    1.自訴人與被告均係位台北市○○路○段九巷五號、七號、九號「興康華廈」大
      樓住戶，於九十二年三月三日晚間八時許，在「興康華廈」七號一樓舉行之全
      體住戶管理會議中，自訴人與被告均有出席，且其二人於會議中發生爭執，此
      據自訴人及被告供述在卷，並有自訴人及被告各自提出之該住戶管理會議錄音
      帶各一捲可證，且核兩造所提出之錄音帶中就下列對話之錄音內容均相同，此
      經本院勘驗並製作錄音譯文在卷可稽。查：於自訴人稱：「我敢公開講話。」
      時，被告回稱：「那你，你在我背後講多少人。」；自訴人稱：「我都公開講
      ，我當面講你，我說你官僚，我說你耍大牌。」，被告稱：「你背後到處誰說
      我怎樣怎樣，唉呀！」；自訴人又稱：「我這次敢公開了，我公開了，我就是
      我公開。」，被告稱：「你你你這種小人行為已經多久了，你知道嗎？你跟幾
      個人講，拜託，講過說我什麼，我告訴你，你當年寫給我的，估價電梯要八十
      萬，我做幾萬，你你：：：」等語，是於該次會議中，在被告陳述自訴人在其
      背後說人長短乙節時，自訴人稱：「我這次敢公開了」等語，使被告以為自訴
      人確有在其背後講述不利於被告之言論，則被告於主觀上將此行為解讀成自訴
      人承認有在其背後說其是非長短，亦無可厚非；且被告於說出上開話語之前，
      已先傳述其聽聞自訴人在其背後講其如何乙節等具體事實，因而說出「你這是
      小人行為」等語，應係抒發一己對於背後說人是非長短之個人意見，應屬評論
      範圍，無涉真偽之問題，亦非未指定事實而為抽象之謾罵，核與公然侮辱罪之
      構成要件尚有未合，自難以該罪相繩，此外，又無其他積極證據足認被告涉有
      公然侮辱犯行，揆諸首開說明，此部分應為被告無罪判決之諭知。
    2.又刑法第三百十條第三項前段規定：對誹謗之事，能證明其為真實者不罰，係
      針對言論內容與事實相符者之保障，並藉以限定刑罰權之範圍，非謂指摘或傳
      述誹謗事項之行為人，必須自行證明其言論內容確屬真實，始能免於刑責。行
      為人雖不能證明言論內容為真實，但依其所提證據資料，認為行為人有相當理
      由確信其為真實者，即不能以誹謗罪相繩，亦不得以此規定而免除檢察官或自
      訴人於訴訟程序中，依法應負行為人故意毀損他人名譽之舉證責任，司法院大
      法官第五○九號解釋揭櫫在案。查本件被告上開所言，係被告對於在背後說人
      是非此一行為之主觀評價與意見之表達，並無毀損自訴人名譽之動機，無所謂
      證明真實與否之問題，已如前述，自訴人欲主張被告之評論係出於誹謗故意而
      為，應就此負舉證責任。惟查自訴人指訴被告涉犯誹謗犯行，係以被告於會議
      中對其稱：「你是小人」為其論據，固據自訴人提出錄音帶一捲為證，惟經本
      院勘驗該會議錄音帶結果，被告係稱：「你這是小人行為」，此有勘驗筆錄在
      卷可稽，被告既未為自訴人指訴之言詞，又被告上開所言，於其主觀上係意在
      評論背後說人是非長短為小人行為之個人意見，亦如前述，尚難據此逕認被告
      有誹謗自訴人之惡意，此外，復查無其他積極證據足認被告有自訴所指誹謗犯
      行，揆諸首開說明，此部分應屬不能證明被告犯罪。
    3.再自訴人另指訴被告於該次住戶管理會議中拿出一張Ａ４紙張虛晃，向與會人
      士稱該紙張是自訴人寫給被告的信，並說「你當年寫給我的估價最低要八十萬
      」，藉以影射自訴人包攬工程而挾怨報復部分，經查被告於當時係陳稱：「你
      當年寫給我的，估價電梯要八十萬」，而該部分言論，不論被告所述與事實是
      否相符，因該言論客觀上並非屬足以貶損自訴人人格聲譽之事，核與刑法第三
      百十條誹謗罪之構成要件不該當。況被告於該次會議中，於自訴人要求被告拿
      出證據證明時，被告亦已當場補充陳稱：「不是，我不是講估價單」、「你這
      就寫『大體依據上屆什麼管理委員會大修電梯計需八十萬』」等語當場加以澄
      清，亦徵被告於為上開發言時，其主觀上並無損害自訴人名譽之故意。
    4.從而，自訴人指訴被告有公然侮辱、誹謗等犯行，均有未當。
四、反訴部分：
  (一)訊據反訴被告堅決否認有誣告犯行，辯稱：伊提起自訴，係為保障合法權利，並
    無誣告反訴人之意等語。
  (二)按誣告罪之成立，以明知所告事實之虛偽為要件，若輕信傳說懷疑誤告，縱令所
    告不實，因其缺乏誣告之故意，仍難使負刑責；誣告罪之成立，以犯人明知虛偽
    為構成要件，若誤認有此事實，或以為有此嫌疑，自不得遽指為誣告；刑法之誣
    告罪，以意圖他人受刑事或懲戒處分，向該管公務員誣告為構成要件，故該項犯
    罪不特須指出具體事實，足以使人受刑事或懲戒處分，且須明知為虛偽，具有故
    意構陷之情形，始能成立，如對於事實有所誤認，即缺乏此種意思倏件，自難令
    負誣告責任；最高法院二十年上字二五三號、七一七號、二十二年上字第三三六
    八號分別著有判例可資參照。
  (三)查反訴人亦承坦於前開「興康華廈」全體住戶管理會議中，曾對反訴被告稱：「
    ：：：你這是小人行為：：：」、「你當年寫給我的信，說估價要八十萬：：：
    」等語，然一般人內心之真意為何，他人自無法確知，僅能以其所用文字之確實
    意義，據以推論其真意所在，況反訴人所用之文字係「小人」，縱反訴人意在澄
    清自辯而無妨害反訴被告名譽之故意，其用詞過於尖酸、刻薄，反訴被告因而對
    反訴人提出妨害名譽之自訴，尚難認反訴被告即有誣告之犯意。
五、綜上所述，自訴人所提出之證據均不足以證明被告有公然侮辱、誹謗之犯行，反
    訴人所指亦不足以證明反訴被告有何誣告犯行，此外，復查無其他積極證據足認
    被告、反訴被告分別有自訴、反訴意旨各所指之誹謗、誣告犯行，不能證明被告
    及反訴被告犯罪，自均應為無罪之諭知。
據上論斷，應依刑事訴訟法第三百四十三條、第三零一條第一項、第三百三十九條，
判決如主文。
中　　　華　　　民　　　國　　九十三　　年　　　七　　　月　　　九　　　日
                                      臺灣臺北地方法院刑事第十三庭
                                          審判長法  官  朱瑞娟
                                                法  官  吳佳薇
                                                法  官  陳慧萍
右正本證明與原本無異。
如不服本判決，應於判決送達後十日內，向本院提出上訴狀。
                                                書記官  何適熹
中　　　華　　　民　　　國　　九十三　　年　　　七　　　月　　十三　　　日
